【裁判字號】    98,易,168
【裁判日期】    990722
【裁判案由】    詐欺
【裁判全文】
臺灣花蓮地方法院刑事判決               98年度易字第168號
公  訴  人  臺灣花蓮地方法院檢察署檢察官
被      告  丁○○
選任辯護人  曾泰源律師
被      告  乙○○
上列被告等因詐欺案件，經檢察官提起公訴（97年度偵字第5452
號），本院判決如下：
    主  文
丁○○、乙○○均無罪。
    理  由
一、公訴意旨略以：被告丁○○係益民企業社負責人，從事代理
    民眾申請農民保險、勞工保險等殘障給付業務之人，並負責
    帶病患至醫院掛號就診、開立診斷證明書及申請保險給付等
    事宜。被告丁○○於民國96年間某日，輾轉得知被告乙○○
    患有左膝後十字韌帶斷裂術後併鬆弛之疾病，且申請勞工保
    險殘廢給付遭核定不予給付，乃主動聯絡被告乙○○，聲稱
    可成功協助申請勞工保險殘廢給付。被告乙○○明知其於95
    年11月10日經行政院國軍退除役官兵輔導委員會玉里榮民醫
    院（下稱玉里榮民醫院）診斷，其左膝關節伸展角度為 0度
    、屈曲角度為110度、生理可活動範圍為110度，均未達法定
    請領殘廢給付標準，竟與被告丁○○基於意圖為自己不法所
    有之犯意聯絡，由被告丁○○帶同被告乙○○於96年4月6日
    至財團法人佛教慈濟綜合醫院（下稱慈濟醫院）就診，並教
    導乙○○在醫生詢問及診斷病情時，須佯裝其左膝關節伸展
    角度、屈曲角度較其平日情形嚴重，方能使醫生開立符合請
    領殘廢給付之診斷證明書，被告乙○○因而聽從被告丁○○
    指示，向該醫院不知情之醫師姚定國謊稱不實之病情，致使
    姚定國開立乙○○左膝關節伸展角度為0度、屈曲角度為100
    度、生理可活動範圍為 100度之不實診斷證明書，被告丁○○再持該診斷證明書檢附相關文件，以被告乙○○因左膝關
    節受有運動障害為由，向勞工保險局（下稱勞保局）申請被
    告乙○○之勞工保險殘廢給付新臺幣（下同）共 177,600元
    ，致使勞保局之承辦人員陷於錯誤，而核撥殘障給付上開金
    額之保險金予被告乙○○，被告乙○○再將其中30,000元交
    予被告丁○○作為報酬，因認被告丁○○、乙○○共同涉犯
    刑法第339條第1項詐欺取財罪嫌等語。
二、按犯罪事實應依證據認定之，無證據不得認定犯罪事實，刑
    事訴訟法第154條第2項定有明文。次按認定犯罪事實所憑之
    證據，雖不以直接證據為限，間接證據亦包括在內；然而無
    論直接或間接證據，其為訴訟上之證明，須於通常一般之人
    均不致有所懷疑，而得確信其為真實之程度者，始得據為有
    罪之認定，倘其證明尚未達到此一程度，而有合理之懷疑存
    在時，事實審法院復已就其心證上理由予以闡述，敘明其如
    何無從為有罪之確信，因而為無罪之判決，尚不得任意指為
    違法；又認定不利於被告之事實，須依積極證據，苟積極證
    據不足為不利於被告事實之認定時，即應為有利於被告之認
    定，更不必有何有利之證據。（最高法院76年台上字第4986
    號、30年上字第816號判例參照）。
三、公訴意旨認被告 2人涉犯上揭罪嫌，主要無非以：(一)證人丙○○於警詢及偵查中之證述、(二)勞工保險局98年1月9日保給
    殘字第 09710322880號函及被告乙○○殘廢給付申請資料等
    證據，為其主要論據。訊據被告丁○○、乙○○均否認有何
    詐欺之犯行，被告丁○○辯稱：伊並未教導被告乙○○作假
    等語；被告乙○○辯稱：伊係依法申請勞工保險給付，並未
    作假等語。經查：
    (一)被告乙○○前於95年11月14日，以左膝後十字韌帶斷裂術
      後併鬆弛而左側膝關節有障害為由，持玉里榮民醫院所開
      立之勞工保險殘廢診斷書，向勞保局申請殘廢給付，惟勞
      保局認被告乙○○左膝關節活動範圍為 110度，喪失生理
      運動範圍未達3分之1（膝關節正常活動範圍為135至145度
      ），而決定不予給付，經被告乙○○申請審議後，勞工保
      險監理委員會於96年3月2日95保監審字第4235號審定書審
      定結果，認勞保局前開否准被乙○○之申請，於法並無不
      合，且玉里榮民醫院亦非「依法評鑑合格之地區教學醫院
      以上之全民健康保險特約醫院」，乃駁回被告乙○○審議
      之申請。嗣被告張國即於96年4月6日前往慈濟醫院，經該
      院醫師姚定國診斷後，認被告乙○○「左膝關節屈曲及活
      動範圍為 100度、左膝關節不穩定、動搖關節，左膝活動
      有明顯運動障礙，平常需膝關節護具保護及使用」，並出
      具勞工保險殘廢診斷書，經被告乙○○向勞保局再次申請
      殘廢給付，經勞保局審查結果，認符合殘廢給付標準規定
      第L143項，按審定當月起前 6個月平均月投保薪資發給11
      等級普通傷病殘廢給付160日計177,600元等情，此有勞保
      局98年7月30日保給殘字第09860582380號函附被告乙○○
      歷次申請、審議相關資料、勞工保險診斷書、審議申請書
      、勞工保險監理委員會審定書等在卷可稽，自堪認定。而
      殘廢給付標準規定第L143項，係指「一下肢三大關節中，
      有一大關節遺存顯著運動障害者」，而下肢之機能障害與
      動搖關節之審定，係參照上肢之規定，依前揭勞保局所核
      定被告乙○○給付標準 160日，所謂「顯著運動障害」係
      指「喪失生理運動範圍2分之1以上者」或「關節動搖，致
      勞動及日常行動，有相當妨礙，但無經常裝著固定裝具之
      必要者」，此亦有勞工保險殘廢給付標準表在卷足憑，是
      被告係因左膝關節動搖，致勞動及日常行動，有相當妨礙
      ，但無經常裝著固定裝具之情形而獲勞保給付，而非因生
      理運動範圍喪失，應堪認定。
    (二)而被告乙○○確有關節動搖之情形，除有前揭慈濟醫院甲○○○○所出具勞工保險殘廢診斷書外，被告乙○○於95
      年 8月間即因膝後十字韌帶破裂開始在玉里榮民醫院就診
      ，並因此致左膝關節不穩定，前後位移約 1公分（動搖關
      節），左膝活動有明顯運動障礙等情，除有玉里榮民醫院
      診斷証明書多紙，並經本院依職權調取被告乙○○在該院
      之全部病歷附卷可參，足見，被告確有關節動搖，致勞動
      及日常行動，有相當妨礙之情形即非虛妄。是公訴意旨認
      被告丁○○與乙○○，係向慈濟醫院醫師謊稱左膝關節生
      理運動範圍：「伸展角度為0度、屈曲角度為100度、生理
      可活動範圍為 100度」之不實病情而詐得勞工保險給付，
      容有誤會。
    (三)另證人丙○○雖於警詢曾證稱：曾陪同病患看診，且會教
      導病患如何應對醫師詢問，在骨科會教病人不能彎不能蹲
      等語，惟本案被告乙○○確係因關節動搖而請領勞工保險
      給付已如前述，且本案係被告丁○○帶同被告乙○○前往
      慈濟醫院就診，為被告乙○○、丁○○分別供承在卷，證
      人丙○○之證詞即難為被告 2人不利之證明。是綜合上開
      證據，本案被告乙○○既係基於經慈濟醫院、玉里榮民醫
      院分別確診之「關節動搖」，而請領勞保局勞工殘廢給付
      ，尚難認被告丁○○、乙○○有何施用詐術，致勞保局陷
      於錯誤，而為勞工保險給付之情。被告 2人均辯稱：未詐
      領勞工保險給付等語，即非全為不可採信。
四、綜上所述，本案被告乙○○前開勞工保險給付之原因，既係
    關節動搖而非生理運動範圍喪失，而被告確有關節動搖之傷
    害，除有慈濟醫院所立之勞工保險診斷書外，亦有玉里榮民
    醫院之診斷證明書、病歷資料可證，應堪憑採。而被告乙○○前揭疾病既係屬實，亦難認被告丁○○有何與被告乙○○
    共同謊稱病情之情形。是本案之情形，顯難使通常一般之人
    均不致有所懷疑，被告 2人確有詐領勞工保險給付之情形。
    此外，復查無其他積極證據，足認被告 2人確實有檢察官所
    指之共同詐欺犯行，自應為被告人有利之認定，並為無罪之
    諭知，以免冤抑。
據上論斷，應依刑事訴訟法第301條第1項前段，判決如主文。
本案經檢察官簡淑如到庭執行職務。
中    華    民    國    99    年    7     月    22    日
                  刑事第一庭  審判長  法  官  陳世博
                                      法  官  曹庭毓
                                      法  官  林恒祺
以上正本證明與原本無異。
如不服本判決應於收受送達後10日內向本院提出上訴書狀，並應
敘述具體理由。其未敘述上訴理由者，應於上訴期間屆滿後20日
內向本院補提理由書(均須按他造當事人之人數附繕本)「切勿逕
送上級法院」。告訴人或被害人如對於本判決不服者，應具備理
由請求檢察官上訴，其上訴期間之計算係以檢察官收受判決正本
之日期為準。
中    華    民    國    99    年    7     月    26    日
                                      書記官

司法院資訊處製作；財團法人民間司法改革基金會備份。
